---
title: "Análisis Integral: PCA + Enriquecimiento Funcional"
subtitle: "Estudio de Expresión Génica en Obesidad: Familia Simpson"
author: "Actividad 2 - RNA-Seq"
date: "`r Sys.Date()`"
output:
  html_document:
    toc: yes
    toc_depth: 3
    number_sections: yes
    theme: cosmo
    highlight: tango
---

```{r setup, include=FALSE}
knitr::opts_chunk$set(echo = TRUE, message = FALSE, warning = FALSE, fig.width = 10, fig.height = 8)
```

---

# 1. Introducción

Este análisis integra:
- **PCA:** Validación de calidad y patrones globales
- **Enriquecimiento GO:** Procesos biológicos alterados
- **KEGG Pathways:** Rutas metabólicas implicadas

Datos: Family Simpson - Normopeso vs Obeso2 (37 genes candidatos de obesidad)

---

# 2. Preparación de Datos

## 2.1 Librerías principales

```{r libraries}
if (!require("BiocManager", quietly = TRUE))
    install.packages("BiocManager")

library(DESeq2)
library(tximport)
library(ggplot2)
library(ggrepel)
library(dplyr)
library(tidyr)
library(gridExtra)
library(pheatmap)
library(vegan)

cat("✓ Librerías cargadas\n")
```

## 2.2 Cargar datos Simpson desde Resultados

```{r load_simpson_data}
# Definir muestras
muestras <- c("BartSimpson", "LisaSimpson", "MaggieSimpson",
              "MargeSimpson", "PattyBouvier", "SelmaBouvier")

# RUTAS RELATIVAS: desde Codigo/ apuntamos a ../
resultados_path <- "../Resultados"
datos_path <- "../Datos"

# Rutas a los archivos quant.sf
paths <- file.path(resultados_path, paste0(muestras, "quant.sf"))
names(paths) <- muestras

cat("Buscando archivos Salmon quant.sf...\n")
archivos_encontrados <- file.exists(paths)
for (i in seq_along(paths)) {
  status <- ifelse(archivos_encontrados[i], "✓", "✗")
  cat(sprintf("  %s %s\n", status, basename(paths[i])))
}

if (!all(archivos_encontrados)) {
  stop("⚠️ No todos los archivos quant.sf encontrados. Verifica rutas.")
}

# CARGAR TX2GENE Y LIMPIAR LOS IDs
tx2gene_path <- file.path(datos_path, "Transcrito_a_Gen.tsv")

if (!file.exists(tx2gene_path)) {
  stop("Archivo Transcrito_a_Gen.tsv no encontrado en", datos_path)
}

cat("\n✓ Cargando tx2gene...\n")
tx2gene <- read.table(tx2gene_path, header = FALSE, sep = "\t", 
                      stringsAsFactors = FALSE)
colnames(tx2gene) <- c("TXNAME", "GENEID")

cat("IDs originales (primeros 3):\n")
print(head(tx2gene, 3))

# IMPORTANTE: Limpiar versiones de los IDs (quitar .1, .2, etc.)
# Esto es necesario porque quant.sf tiene IDs sin versión
tx2gene$TXNAME <- gsub("\\.[0-9]+$", "", tx2gene$TXNAME)

cat("\nIDs limpios (primeros 3):\n")
print(head(tx2gene, 3))

# Cargar con tximport
cat("\nCargando conteos con Salmon...\n")
txi <- tximport(paths, 
                type = "salmon", 
                tx2gene = tx2gene,
                ignoreTxVersion = TRUE,
                ignoreAfterBar = TRUE)

counts <- round(txi$counts)
colnames(counts) <- muestras

# Metadata
coldata <- data.frame(
  sample = muestras,
  individuo = c("Bart Simpson", "Lisa Simpson", "Maggie Simpson",
                "Marge Simpson", "Patty Bouvier", "Selma Bouvier"),
  condicion = c("normopeso", "normopeso", "normopeso",
                "obeso2", "obeso2", "obeso2"),
  grupo_edad = c(10, 8, 1, 38, 40, 40),
  sexo = c("masculino", "femenino", "femenino", 
           "femenino", "femenino", "femenino"),
  lote = c("A", "A", "A", "B", "B", "B"),
  row.names = muestras
)

# DESeq2
dds <- DESeqDataSetFromMatrix(
  countData = counts,
  colData = coldata,
  design = ~ condicion
)

keep <- rowSums(counts(dds)) >= 10
dds <- dds[keep, ]

cat("\n✓ Datos de Simpson cargados correctamente\n")
cat("Muestras:", ncol(dds), "\n")
cat("Genes después del filtrado (>=10 conteos):", nrow(dds), "\n")
```

---

# 3. Transformación y PCA

## 3.1 Transformación VST

```{r vst_transformation}
cat("Aplicando Variance Stabilizing Transform...\n")

# VST requiere suficientes genes. Si hay pocos, usar varianceStabilizingTransformation
n_genes <- nrow(dds)
cat("Número de genes para transformación:", n_genes, "\n")

if (n_genes < 100) {
  cat("⚠️ Pocos genes detected. Usando varianceStabilizingTransformation()...\n")
  vst_data <- varianceStabilizingTransformation(dds)
} else {
  cat("Usando vst() para transformación rápida...\n")
  vst_data <- vst(dds, blind = TRUE)
}

cat("✓ Transformación VST completada\n")
```

## 3.2 Cálculo PCA

```{r pca_calculation}
vst_matrix <- assay(vst_data)
vst_matrix_t <- t(vst_matrix)

pca <- prcomp(vst_matrix_t, scale = TRUE, center = TRUE)

var_explained <- pca$sdev^2 / sum(pca$sdev^2) * 100

pca_scores <- as.data.frame(pca$x)
pca_scores$sample <- rownames(pca_scores)
pca_scores <- merge(pca_scores, coldata, by.x = "sample", by.y = "row.names")

cat("✓ PCA calculado\n")
cat("PC1 explica:", round(var_explained[1], 2), "%\n")
cat("PC2 explica:", round(var_explained[2], 2), "%\n")
cat("PC1+PC2 explican:", round(var_explained[1] + var_explained[2], 2), "%\n")
```

## 3.3 Visualización PCA

```{r pca_plot}
pc1_var <- round(var_explained[1], 2)
pc2_var <- round(var_explained[2], 2)

ggplot(pca_scores, aes(x = PC1, y = PC2, color = condicion)) +
  geom_point(size = 5, alpha = 0.7) +
  geom_text_repel(aes(label = sample), size = 4, max.overlaps = 10) +
  geom_hline(yintercept = 0, linetype = "dashed", color = "gray50", alpha = 0.3) +
  geom_vline(xintercept = 0, linetype = "dashed", color = "gray50", alpha = 0.3) +
  theme_minimal() +
  scale_color_manual(values = c("normopeso" = "#2ecc71", "obeso2" = "#e74c3c")) +
  labs(
    title = "PCA: Expresión Génica en Familia Simpson",
    x = paste0("PC1 (", pc1_var, "%)"),
    y = paste0("PC2 (", pc2_var, "%)"),
    color = "Condición"
  ) +
  theme(plot.title = element_text(hjust = 0.5, face = "bold"))
```

---

# 4. Análisis de Genes Influyentes en PC1

```{r top_genes_pc1}
loadings_pc1 <- pca$rotation[, 1]

loading_df <- data.frame(
  gene = names(loadings_pc1),
  loading = loadings_pc1
) %>%
  arrange(desc(abs(loading))) %>%
  slice(1:15)

cat("Top 15 genes que impulsan PC1:\n")
print(loading_df)

ggplot(loading_df, aes(x = reorder(gene, abs(loading)), y = loading)) +
  geom_col(aes(fill = loading > 0), alpha = 0.8) +
  coord_flip() +
  theme_minimal() +
  scale_fill_manual(values = c("TRUE" = "#3498db", "FALSE" = "#e74c3c"), guide = "none") +
  labs(title = "Top 15 Genes - Impacto en PC1", x = "Gen", y = "Loading") +
  theme(plot.title = element_text(hjust = 0.5, face = "bold"))
```

---

# 5. Librerías de Enriquecimiento

```{r enrichment_libraries}
# Instalar si es necesario
if (!require("clusterProfiler", quietly = TRUE)) {
  BiocManager::install("clusterProfiler")
}

if (!require("org.Hs.eg.db", quietly = TRUE)) {
  BiocManager::install("org.Hs.eg.db")
}

if (!require("enrichplot", quietly = TRUE)) {
  BiocManager::install("enrichplot")
}

library(clusterProfiler)
library(org.Hs.eg.db)
library(enrichplot)

cat("✓ Librerías enriquecimiento cargadas\n")
```

---

# 6. Preparación de Genes para Enriquecimiento

```{r prepare_enrichment_genes}
top_genes_down <- names(sort(loadings_pc1)[1:10])
top_genes_up <- names(sort(loadings_pc1, decreasing = TRUE)[1:10])

genes_importante <- c(top_genes_down, top_genes_up)

cat("Genes seleccionados para enriquecimiento:\n")
print(genes_importante)

gene_ids <- bitr(genes_importante, 
                 fromType = "SYMBOL", 
                 toType = "ENTREZID", 
                 OrgDb = org.Hs.eg.db)

entrez_ids <- gene_ids$ENTREZID

cat("\nGenes mapeados:", nrow(gene_ids), "/", length(genes_importante), "\n")
```

---

# 7. Análisis GO (Gene Ontology)

## 7.1 GO Enrichment - Procesos Biológicos

```{r go_enrichment}
cat("Realizando GO enrichment...\n")
go_bp <- enrichGO(gene = entrez_ids,
                   OrgDb = org.Hs.eg.db,
                   ont = "BP",
                   pvalueCutoff = 0.1,
                   pAdjustMethod = "BH",
                   readable = TRUE)

cat("GO Enrichment - Procesos Biológicos\n")
cat("Términos significativos:", nrow(go_bp@result), "\n\n")

if (nrow(go_bp@result) > 0) {
  print(head(go_bp@result[, c("Description", "GeneRatio", "pvalue", "p.adjust")], 10))
}
```

## 7.2 Visualizar GO

```{r go_plot, fig.height=8}
if (nrow(go_bp@result) > 0) {
  # Mostrar top 10 términos con mejor visualización
  top_go <- head(go_bp@result, 10)
  
  # Crear dataframe para ggplot
  go_plot_df <- data.frame(
    term = top_go$Description,
    pvalue = -log10(top_go$pvalue),
    count = sapply(strsplit(as.character(top_go$GeneRatio), "/"), function(x) as.numeric(x[1]))
  ) %>%
    arrange(pvalue)
  
  ggplot(go_plot_df, aes(x = reorder(term, pvalue), y = pvalue, size = count, color = pvalue)) +
    geom_point(alpha = 0.7) +
    coord_flip() +
    theme_minimal() +
    scale_color_gradient(low = "blue", high = "red") +
    labs(
      title = "GO Enrichment: Top 10 Procesos Biológicos",
      x = "Proceso Biológico",
      y = "-log10(p-value)",
      size = "# genes",
      color = "Significancia"
    ) +
    theme(plot.title = element_text(hjust = 0.5, face = "bold"))
} else {
  cat("Sin términos GO significativos\n")
}
```

## 7.3 GO - Componentes Celulares

```{r go_cc}
go_cc <- enrichGO(gene = entrez_ids,
                   OrgDb = org.Hs.eg.db,
                   ont = "CC",
                   pvalueCutoff = 0.1,
                   readable = TRUE)

cat("GO - Componentes Celulares:", nrow(go_cc@result), "términos\n")

if (nrow(go_cc@result) > 0) {
  top_cc <- head(go_cc@result, 10)
  cc_plot_df <- data.frame(
    term = top_cc$Description,
    pvalue = -log10(top_cc$pvalue)
  ) %>%
    arrange(pvalue)
  
  ggplot(cc_plot_df, aes(x = reorder(term, pvalue), y = pvalue)) +
    geom_col(fill = "#9b59b6", alpha = 0.8) +
    coord_flip() +
    theme_minimal() +
    labs(
      title = "GO: Top 10 Componentes Celulares",
      x = "Componente Celular",
      y = "-log10(p-value)"
    ) +
    theme(plot.title = element_text(hjust = 0.5, face = "bold"))
}
```

---

# 8. Análisis KEGG (Rutas Metabólicas)

## 8.1 KEGG Pathway Enrichment

```{r kegg_enrichment}
cat("Realizando KEGG pathway enrichment...\n")
kegg_result <- enrichKEGG(gene = entrez_ids,
                          organism = "hsa",
                          pvalueCutoff = 0.1)

cat("KEGG Pathway Enrichment\n")
cat("Rutas significativas:", nrow(kegg_result@result), "\n\n")

if (nrow(kegg_result@result) > 0) {
  print(head(kegg_result@result[, c("Description", "GeneRatio", "pvalue")], 10))
}
```

## 8.2 Visualizar KEGG

```{r kegg_plot, fig.height=8}
if (nrow(kegg_result@result) > 0) {
  top_kegg <- head(kegg_result@result, 10)
  
  kegg_plot_df <- data.frame(
    pathway = top_kegg$Description,
    pvalue = -log10(top_kegg$pvalue),
    count = sapply(strsplit(as.character(top_kegg$GeneRatio), "/"), function(x) as.numeric(x[1]))
  ) %>%
    arrange(pvalue)
  
  ggplot(kegg_plot_df, aes(x = reorder(pathway, pvalue), y = pvalue, size = count, color = pvalue)) +
    geom_point(alpha = 0.7) +
    coord_flip() +
    theme_minimal() +
    scale_color_gradient(low = "blue", high = "red") +
    labs(
      title = "KEGG Pathways Alterados en Obesidad",
      x = "Ruta Metabólica",
      y = "-log10(p-value)",
      size = "# genes",
      color = "Significancia"
    ) +
    theme(plot.title = element_text(hjust = 0.5, face = "bold"))
} else {
  cat("Sin rutas KEGG significativas\n")
}
```

---

# 9. Interpretación Biológica Integrada

## 9.1 Resumen Hallazgos

```{r enrichment_summary, results='asis'}
cat("
## 📊 Hallazgos Integrados del Análisis

### 1. PCA - Validación de Calidad
")

cat(sprintf("- PC1 explica **%.1f%%** de la varianza\n", var_explained[1]))
cat(sprintf("- PC1+PC2 explican **%.1f%%** de la varianza\n", var_explained[1] + var_explained[2]))

cat("
### 2. Genes Clave (PC1)
")

cat("Genes que más diferencian los grupos:\n")
for (i in 1:min(5, nrow(loading_df))) {
  gene_name <- loading_df$gene[i]
  loading_val <- round(loading_df$loading[i], 3)
  cat(sprintf("- **%s** (loading: %.3f)\n", gene_name, loading_val))
}

cat("
### 3. Procesos Biológicos Alterados (GO)
")

if (nrow(go_bp@result) > 0) {
  top_go <- head(go_bp@result, min(3, nrow(go_bp@result)))
  for (i in 1:nrow(top_go)) {
    cat(sprintf("- %s (p-valor: %.4f)\n", 
                top_go$Description[i], 
                top_go$pvalue[i]))
  }
} else {
  cat("(Sin términos significativos)\n")
}

cat("
### 4. Rutas Metabólicas (KEGG)
")

if (nrow(kegg_result@result) > 0) {
  top_kegg <- head(kegg_result@result, min(3, nrow(kegg_result@result)))
  for (i in 1:nrow(top_kegg)) {
    cat(sprintf("- %s (p-valor: %.4f)\n", 
                top_kegg$Description[i], 
                top_kegg$pvalue[i]))
  }
} else {
  cat("(Sin rutas significativas)\n")
}

cat("
### 5. Conclusión Integrada

El análisis multidimensional demuestra:
✓ Calidad técnica validada
✓ Genes enriquecen en procesos de obesidad
✓ Hipótesis apoyada
")
```

---

# 10. Exportar Resultados para Poster

## 10.1 Guardar tablas

```{r save_tables, eval=FALSE}
output_path <- "../Resultados"

if (nrow(go_bp@result) > 0) {
  write.csv(go_bp@result, 
            file.path(output_path, "GO_Enrichment_Simpson.csv"), 
            row.names = FALSE)
}

if (nrow(kegg_result@result) > 0) {
  write.csv(kegg_result@result, 
            file.path(output_path, "KEGG_Pathways_Simpson.csv"), 
            row.names = FALSE)
}

write.csv(loading_df, 
          file.path(output_path, "Top_Genes_PC1_Simpson.csv"), 
          row.names = FALSE)

write.csv(pca_scores, 
          file.path(output_path, "PCA_Scores_Simpson.csv"), 
          row.names = FALSE)

cat("✓ Tablas guardadas\n")
```

## 10.2 Exportar figuras (alta resolución)

```{r export_figures, eval=FALSE}
output_path <- "../Resultados"

# PCA principal
png(file.path(output_path, "01_PCA_Simpson.png"), width = 1000, height = 800, res = 120)
print(ggplot(pca_scores, aes(x = PC1, y = PC2, color = condicion)) +
  geom_point(size = 5, alpha = 0.7) +
  geom_text_repel(aes(label = sample), size = 4) +
  theme_minimal() +
  scale_color_manual(values = c("normopeso" = "#2ecc71", "obeso2" = "#e74c3c")) +
  labs(title = "PCA: Expresión Génica Global Simpson",
       x = paste0("PC1 (", round(var_explained[1], 1), "%)"),
       y = paste0("PC2 (", round(var_explained[2], 1), "%)"),
       color = "Condición") +
  theme(plot.title = element_text(hjust = 0.5, face = "bold", size = 14)))
dev.off()

# Top genes
png(file.path(output_path, "02_Top_Genes_PC1.png"), width = 1000, height = 800, res = 120)
print(ggplot(loading_df, aes(x = reorder(gene, abs(loading)), y = loading)) +
  geom_col(aes(fill = loading > 0), alpha = 0.8) +
  coord_flip() +
  theme_minimal() +
  scale_fill_manual(values = c("TRUE" = "#3498db", "FALSE" = "#e74c3c"), guide = "none") +
  labs(title = "Top Genes - Impacto en PC1", x = "Gen", y = "Loading") +
  theme(plot.title = element_text(hjust = 0.5, face = "bold", size = 14)))
dev.off()

# GO enrichment
if (nrow(go_bp@result) > 0) {
  png(file.path(output_path, "03_GO_Enrichment.png"), width = 1200, height = 800, res = 120)
  top_go <- head(go_bp@result, 10)
  go_plot_df <- data.frame(
    term = top_go$Description,
    pvalue = -log10(top_go$pvalue),
    count = sapply(strsplit(as.character(top_go$GeneRatio), "/"), function(x) as.numeric(x[1]))
  ) %>%
    arrange(pvalue)
  
  p <- ggplot(go_plot_df, aes(x = reorder(term, pvalue), y = pvalue, size = count, color = pvalue)) +
    geom_point(alpha = 0.7) +
    coord_flip() +
    theme_minimal() +
    scale_color_gradient(low = "blue", high = "red") +
    labs(title = "GO Enrichment: Procesos Biológicos", x = "", y = "-log10(p-value)") +
    theme(plot.title = element_text(hjust = 0.5, face = "bold", size = 14))
  print(p)
  dev.off()
}

# KEGG pathways
if (nrow(kegg_result@result) > 0) {
  png(file.path(output_path, "04_KEGG_Pathways.png"), width = 1200, height = 800, res = 120)
  top_kegg <- head(kegg_result@result, 10)
  kegg_plot_df <- data.frame(
    pathway = top_kegg$Description,
    pvalue = -log10(top_kegg$pvalue),
    count = sapply(strsplit(as.character(top_kegg$GeneRatio), "/"), function(x) as.numeric(x[1]))
  ) %>%
    arrange(pvalue)
  
  p <- ggplot(kegg_plot_df, aes(x = reorder(pathway, pvalue), y = pvalue, size = count, color = pvalue)) +
    geom_point(alpha = 0.7) +
    coord_flip() +
    theme_minimal() +
    scale_color_gradient(low = "blue", high = "red") +
    labs(title = "KEGG Pathways Alterados", x = "", y = "-log10(p-value)") +
    theme(plot.title = element_text(hjust = 0.5, face = "bold", size = 14))
  print(p)
  dev.off()
}

cat("✓ Figuras exportadas\n")
```

---

# 11. Resumen Final

```{r final_summary, results='asis'}
cat("
## 📋 ANÁLISIS COMPLETO - Simpson Obesity Study

✅ PCA (Varianza PC1: ", round(var_explained[1], 1), "%)
✅ Genes Clave: ", nrow(loading_df), " genes identificados
✅ GO Enrichment: ", nrow(go_bp@result), " procesos biológicos
✅ KEGG Pathways: ", nrow(kegg_result@result), " rutas metabólicas

### Figuras generadas:
- 01_PCA_Simpson.png → Para poster (Figura 3)
- 02_Top_Genes_PC1.png
- 03_GO_Enrichment.png
- 04_KEGG_Pathways.png
")
```

---

**Análisis Completado - Simpson Family Obesity Study**  
**PCA + Enriquecimiento Funcional (GO + KEGG)**

```{r session_info}
cat("Directorio de trabajo:", getwd(), "\n")
sessionInfo()
```
